臺灣臺中地方法院刑事判決　　　　　　100年度交訴字第345號
公　訴　人　臺灣臺中地方法院檢察署檢察官
被　　　告　陳天奇
上列被告因肇事逃逸案件，經檢察官提起公訴（100年度偵字第
14903號），被告於準備程序中就被訴事實為有罪之陳述，經告
知簡式審判程序之旨，並聽取當事人之意見後，經本院合議庭裁
定由受命法官獨任進行簡式審判程序，判決如下：
    主  文
陳天奇成年人故意對少年犯肇事致人傷害逃逸罪，累犯，處有期
徒刑陸月。
    犯罪事實
一、陳天奇前因違反兒童及少年性交易防制條例案件，經本院以
    96年度豐簡字第346號判決判處有期徒刑4月，嗣經減刑為有
    期徒刑2月，於民國96年10月5日易科罰金執行完畢。詎其猶
    未悔改，於100年6月23日下午，騎車牌號碼808-BUK號重機
    車沿臺中市○○區○○街由南往北行駛，於同日下午4時30
    分許，行經臺中市○○區○○街與自強街26巷交岔路口時，
    適有少年王○○（86年9月生，真實姓名及年籍均詳卷）騎
    腳踏車沿臺中市○○區○○街26巷往愛國街方向行駛，亦到
    達該路口，陳天奇所騎之上開機車遂與少年王○○所騎之上
    開腳踏車於臺中市○○區○○街43號前發生碰撞，陳天奇與
    少年王○○皆人、車倒地，造成少年王○○因之受有左小腿
    挫傷之傷害（被告涉嫌過失傷害部分，未據少年王○○告訴
    ）。詎陳天奇明知其騎車肇事致少年王○○倒地受傷，竟未
    採取救護或其他必要措施，僅協助少年王○○將物品撿至路
    旁後，便逕自騎上開機車駛離肇事現場逃逸。嗣經警據報到
    場處理，依少年王○○記下之車牌號碼，於同日下午6時6分
    （起訴書誤載為7時57分，應予更正）許，在臺中市○○區
    ○○路615之31號3樓查獲陳天奇，並對陳天奇施以酒精濃度
    之呼氣測試，測得其呼氣酒精濃度達每公升0.13毫克（陳天
    奇酒後駕車部分，業經臺灣臺中地方法院檢察署檢察官另為
    不起訴處分）。
二、案經臺中市政府警察局豐原分局報告臺灣臺中地方法院檢察
    署檢察官偵查起訴。
    理  由
一、本案被告陳天奇所犯，非死刑、無期徒刑、最輕本刑為3年
    以上有期徒刑之罪，或高等法院管轄第一審之案件，被告於
    準備程序中，就前揭被訴事實為有罪之陳述，經受命法官告
    以簡式審判程序之旨，並聽取被告及公訴人之意見後，本院
    認無不得或不宜改依簡式審判程序進行之處，爰依刑事訴訟
    法第273條之1第1項、第284條之1規定，經合議庭評議後，
    裁定本案由受命法官獨任進行簡式審判程序，是本案之證據
    調查，依刑事訴訟法第273條之2規定，不受同法第159條第1
    項、第161條之2、第161條之3、第163條之1及第164條至170
    條規定之限制，合先敘明。
二、上開犯罪事實，業據被告於本院準備程序及審理時，均坦承
    不諱。經查：
  (一)核與被害人王○○於警詢及偵查中陳述之情節相符，復有職
    務報告書、道路交通事故現場圖、道路交通事故調查報告表
    （一）、（二）、談話紀錄表、交通事故照片、行政院衛生
    署豐原醫院診斷證明書等在卷可憑。足認被告之自白與事實
    相符，堪以認定。
  (二)按刑法肇事致人死傷逃逸罪之立法理由係為維護交通安全，
    加強救護，減少被害人之死傷，促使駕駛人於肇事後，能對
    被害人即時救護，是乃課以肇事者須即採取救護或其他必要
    措施之法定義務。故被告肇事致王○○受傷後，依法即對王
    ○○負有救助義務，而被告於肇事撞傷王○○後，並未將王
    ○○送醫救治、或呼叫救護車、或報警處理等採取救護或其
    他必要措施，僅協助王○○將物品撿至路旁後，便逕自騎上
    開機車駛離肇事現場逃逸，據此，應可認被告於肇事撞傷王
    ○○後，並未對王○○採取救護或其他必要措施，即逕行離
    開現場而逃逸。本案事證明確，被告前揭犯行洵堪認定，應
    予依法論處。
三、論罪科刑之理由：
  (一)按行為後法律雖有修正，但其內容僅係形式上做文字之修正
    ，或僅係將法理明文化，或僅係易動法條項次時，因未涉及
    犯罪構成要件或處罰內容之變更，自非屬法律之變更，而無
    依刑法第2條第1項之規定予以比較新舊法之必要，惟修正後
    之內容如客觀上已涉及犯罪構成要件或處罰內容等實質上變
    更時，即屬法律之變更，而應依刑法第2條第1項之規定比較
    新舊法。查被告為上開行為後，「兒童及少年福利法」業於
    100年11月30日修正為「兒童及少年福利與權益保障法」，
    並修正全文，公布之，其中兒童及少年福利法第70條第1項
    修正為兒童及少年福利與權益保障法第112條第1項：「成年
    人教唆、幫助或利用兒童及少年犯罪或與之共同實施犯罪或
    故意對其犯罪者，加重其刑至2分之1。但各該罪就被害人係
    兒童及少年已定有特別處罰規定者，從其規定」，僅將兒童
    及少年福利法第70條第1項後段「不在此限」修改為「從其
    規定」，其餘文字內容並無二致，修正前後條文既僅係形式
    上做文字之修正及條次調整，自不生新舊法比較之問題，應
    逕適用裁判時之兒童及少年福利與權益保障法第112條第1項
    規定。
  (二)再按刑法第185條之4係於88年刑法修正時為了維護交通安全
    ，加強救護，減少被害人之死傷，促使駕駛人於肇事後能對
    被害人即時救護而增訂之新條文。其所保護之法益係在於往
    來交通安全之維護，減少被害人死傷，以保護生命身體之安
    全，屬重層性法益之犯罪，所著眼者固係公共交通安全之保
    障，亦兼及使被害人獲得及時救護或其他必要措施而減少死
    傷之個人生命身體法益。故肇事逃逸罪，於侵害公共安全之
    社會法益中，兼具侵害個人生命身體法益之性質。是肇事使
    未滿18歲之少年受傷後故意逃逸，該少年亦為被害人，自應
    依兒童及少年福利與權益保障法第112條第1項（修正前為兒
    童及少年福利法第70條第1項）前段規定，加重其刑（最高
    法院98年度臺上字第2225號判決參照）。而兒童及少年福利
    與權益保障法第112條第1項所定，成年人故意對兒童及少年
    犯罪，除各該罪就被害人係兒童及少年已定有特別處罰規定
    者外，應加重其刑至2分之1，係對被害人為未滿18歲之兒童
    及少年之特殊要件予以加重處罰，乃就犯罪類型變更之個別
    犯罪行為予以加重，屬刑法分則加重之性質。成年人故意對
    兒童及少年犯罪而依該項規定加重其刑者，固不以其明知被
    害人為兒童及少年為必要，但仍須證明該成年人有對兒童及
    少年犯罪之不確定故意，亦即該成年人須預見被害人係兒童
    及少年，且對於兒童及少年犯罪並不違背其本意，始足當之
    （最高法院98年度臺上字第3616號判決參照）。被告係72年
    4月28日生，行為時係已滿20歲之成年人，另王○○係86年9
    月生，被害時係未滿18歲之少年，有個人基本資料查詢結果
    在卷可稽。被告係騎上開重機車與少年王○○所騎上開腳踏
    車發生碰撞，被告與少年王○○皆人、車倒地，致少年王○
    ○受傷，被告則協助少年王○○將物品撿至路旁後即離去，
    而被告於警詢時自承其知悉少年王○○之左腳因車禍而受傷
    等語（見偵卷第17頁）；又於本院審理時自承其當時看王○
    ○之外貌就是國中生，故其知道王○○當時未滿18歲等語（
    見本院卷第44頁背面）。顯然被告係明知被害人王○○為未
    滿18歲之少年，且因本案車禍而受傷，仍於肇事後逃逸。是
    核被告所為，係犯兒童及少年福利與權益保障法第112條第1
    項前段、刑法第185條之4之成年人故意對少年犯肇事致人傷
    害逃逸罪（起訴書雖認被告係犯刑法第185條之4之肇事致人
    傷害逃逸罪，惟此業經公訴檢察官於本院審理時當庭更正起
    訴法條，自無庸變更起訴法條，附此敘明），應依兒童及少
    年福利與權益保障法第112條第1項前段規定加重其刑。
  (三)而被告前因違反兒童及少年性交易防制條例案件，經本院以
    96年度豐簡字第346號判決判處有期徒刑4月，嗣經減刑為有
    期徒刑2月，於96年10月5日易科罰金執行完畢之情，有臺灣
    高等法院被告前案紀錄表在卷可稽，被告受有期徒刑執行完
    畢，5年以內故意再犯本案有期徒刑以上之罪，為累犯，應
    依刑法第47條第1項規定加重其刑。再按刑之量定，為求個
    案裁判之妥當性，法律固賦予法院裁量權，但此項裁量權之
    行使，除應依刑法第57條規定，審酌行為人及其行為等一切
    情狀，為整體之評價，並應顧及比例原則與平等原則，使罪
    刑均衡，輕重得宜，以契合社會之法律感情。刑法第59條規
    定犯罪之情狀顯可憫恕，認科以最低度刑仍嫌過重者，得酌
    量減輕其刑，其所謂「犯罪之情狀」，與同法第57條規定科
    刑時應審酌之一切情狀，並非有截然不同之領域，於裁判上
    酌減其刑時，應就犯罪一切情狀（包括第57條所列舉之10款
    事項），予以全盤考量，審酌其犯罪有無可憫恕之事由（即
    有無特殊之原因與環境，在客觀上足以引起一般人之同情，
    以及宣告法定最低度刑，是否猶嫌過重等等），以為判斷。
    而被告肇事後未對少年王○○採取救護即逃逸之行為，固值
    非難，惟被告肇事後，尚協助少年王○○將物品撿至路旁，
    且少年王○○所受傷害為左小腿挫傷，受傷情形尚屬輕微，
    又被告已坦承犯行，並於100年6月23日即已與少年王○○達
    成和解，有和解書在卷可參（見偵卷第51頁），足認被告應
    有悔意。另少年王○○之法定代理人傅○○（真實姓名及年
    籍均詳卷）於偵查中亦表示：已與被告達成和解，請求法院
    對被告從輕量刑。復衡以刑法第185條之4肇事逃逸罪之法定
    最低度本刑為有期徒刑6月以上，本案被害人王○○為少年
    ，被告並應依兒童及少年福利與權益保障法第112條第1項前
    段規定加重其刑，本院審酌被告本案犯罪所生危害之客觀情
    狀，認為情輕法重，被告在客觀上顯可憫恕，如科以最低度
    刑實嫌過重，爰依刑法第59條規定，酌量減輕其刑，並依刑
    法第71條第1項規定，先加後減之。
  (四)爰審酌被告於騎車肇事造成少年王○○倒地受傷後，並未呼
    叫救護車或警察處理，亦未留在現場救護受傷之少年王○○
    ，僅協助少年王○○將物品撿至路旁，隨即逕自騎車離開肇
    事現場而逃逸，罔顧少年王○○之生命安全，行為實不可取
    ，惟被告犯後坦承犯行，應有悔意，且已與少年王○○達成
    和解，有和解書在卷可參，另少年王○○之法定代理人傅
    ○○（真實姓名及年籍均詳卷）於偵查中亦表示：已與被告
    達成和解，請求法院對被告從輕量刑等語，及公訴檢察官於
    100年11月18日論告書具體求刑有期徒刑10月；於100年12月
    20日則當庭具體求刑有期徒刑11月，本院認稍屬過重等一切
    情狀，量處如主文所示之刑。另按刑法第185條之4之肇事致
    人傷害逃逸罪之法定刑為6月以上5年以下有期徒刑，依兒童
    及少年福利與權益保障法第112條第1項前段規定予以加重其
    刑後，因係刑法分則加重之性質，其法定刑有期徒刑部分加
    重之結果，即非「最重本刑為5年以下有期徒刑以下之刑之
    罪」，縱受6個月以下有期徒刑之宣告，與刑法第41條第1項
    得易科罰金之規定不符，自不得諭知易科罰金之折算標準，
    併此敘明。至被告之辯護狀雖請求宣告緩刑，惟被告前因違
    反兒童及少年性交易防制條例案件，經本院判處有期徒刑4
    月，嗣經減刑為有期徒刑2月，於96年10月5日易科罰金執行
    完畢之情，已如前述，則被告於本案宣示判決之時，並非未
    曾因故意犯罪受有期徒刑以上刑之宣告，或前因故意犯罪受
    有期徒刑以上刑之宣告，執行完畢或赦免後，5年以內未曾
    因故意犯罪受有期徒刑以上刑之宣告，即不符合刑法第74條
    第1項緩刑之要件。是本院認並不得對被告為緩刑之宣告，
    併此說明。
據上論斷，應依刑事訴訟法第273條之1第1項、第299條第1項前
段，兒童及少年福利與權益保障法第112條第1項，刑法第11條前
段、第185條之4、第47條第1項、第59條，判決如主文。
本案經檢察官廖育賢到庭執行職務。
中    華    民    國   100    年    12    月    27    日
                  刑事第八庭    法  官  黃佳琪
以上正本證明與原本無異。
如不服本判決，應於收受判決後10日內向本院提出上訴書狀，並
應敘述具體理由；其未敘述上訴理由者，應於上訴期間屆滿後20
日內向本院補提理由書（均須按他造當事人之人數附繕本）「切
勿逕送上級法院」。
告訴人或被害人對於判決如有不服具備理由請求檢察官上訴者，
其上訴期間之計算係以檢察官收受判決正本之日期為準。
                                書記官  張雅慧
中    華    民    國   100    年    12    月    27    日
附錄論罪科刑法條：
兒童及少年福利與權益保障法第112條第1項
成年人教唆、幫助或利用兒童及少年犯罪或與之共同實施犯罪或
故意對其犯罪者，加重其刑至2分之1。但各該罪就被害人係兒童
及少年已定有特別處罰規定者，從其規定。
中華民國刑法第185條之4
駕駛動力交通工具肇事，致人死傷而逃逸者，處6月以上5年以下
有期徒刑。